【裁判字號】    91,簡上,582
【裁判日期】    920404
【裁判案由】    給付票款
【裁判全文】
臺灣台中地方法院民事判決  九十一年度簡上字第五八二號
    上  訴  人  乙○○
    被  上訴人  丙○○
右當事人間請求給付票款事件，上訴人對於中華民國九十一年十一月五日本院沙鹿簡
易庭九十一年度沙簡字第五九九號第一審簡易判決提起上訴，本院判決如左：
    主  文
原判決廢棄。
被上訴人在第一審簡易之訴駁回。
第一、二審訴訟費用由被上訴人負擔。
    事實及理由
一、被上訴人起訴主張：被上訴人執有上訴人簽發之票面金額新台幣 (下同)十五萬
    元、發票日民國九十一年三月十五日、付款人台灣省合作金庫沙鹿支庫、票據號
    碼ＵＥ0000000號之支票一紙 (下稱系爭支票)，於九十一年三月二十日
    向付款人為付款之提示，不獲支付，為此本於票據之法律關係，請求上訴人給付
    十五萬元票款及自付款提示日起算之法定遲延利息等語。並聲明：求為判決駁回
    上訴人之上訴。
二、上訴人則以：系爭支票係八十八年間甲○○向上訴人借用，發票日為八十八年，
    甲○○向上訴人謊稱支票已洗毀無法使用，詎被上訴人未經上訴人同意將發票日
    更改為九十一年三月十五日，塗改處之印文亦非上訴人所有，對上訴人不生效力
    ，而被上訴人於九十一年三月二十日提示時，業已逾票據一年之時效，上訴人自
    得拒絕給付票款等語資為抗辯。並聲明：求為判決如主文所示。
三、兩造不爭執之事實：
    被上訴人執有上訴人簽發之系爭支票經其提示未獲付款。
    以上雙方不爭執之事實，並有支票及退票理由單各一件可證，上述事實，本院採
    為判決之基礎。
四、得心證之理由：
    本件所應審酌之處，厥為：系爭支票之票據上權利是否業已罹於時效消滅？
(一)、按票據上之權利，對支票發票人自發票日起算，一年間不行使，因時效而消滅
      ；票據上之記載，除金額外，得由原記載人於交付前改寫之，但應於改寫處簽
      名並得以蓋章代之，票據法第二十二條第一項後段、第十一條第三項、第六條
      分別定有明文。次按依改寫後之文義行使權利之執票人，應就債務人之簽名或
      蓋章當時已有改寫或債務人已同意改寫之事實，負舉證責任，如不能提舉證明
      ，即不能令該債務人依改寫後之文義負責 (參照最高法院五十四年度台上字第
      三一一八號判決)；民事訴訟法第三百五十八條關於私文書經本人或其代理人
      簽名、畫押、蓋章或按指印者，推定為真正之規定，須其簽名、畫押、蓋章或
      按指印係本人或其代理人為之，在當事人間已無爭執或經舉證人證明者，始得
      適用 (最高法院十九年上字第三八五號、四十二年台上字第一七０號判例、二
      十八年上字第十號意旨參照)。
(二)、依被上訴人提出之系爭支票原本所示，系爭支票之發票日原為八十八年十一月
      十日，嗣發票日以橡皮章更改為九十一年三月十五日，更改處並蓋有「乙○○
      」印文一枚，惟上訴人就該發票日之塗改及蓋用印文既均否認為其所有或經其
      同意，自應由主張該塗改及蓋章為真正之被上訴人負舉證之責。而觀諸系爭支
      票發票日改寫處之印文，與上訴人自認為真正之系爭支票上金額欄、發票人簽
      章欄等二處之印文，乍看之下雖頗為相似，但經以肉眼仔細比對，仍可發現改
      寫處「永」字最後一捺之運行方向係直接往右，金額欄、發票人簽章欄部分則
      係先向下再往右行，二者彎曲弧度不同；另改寫處「樺」字部首「木」字旁之
      最後一劃下行時稍微內彎，但金額欄、發票人簽章欄部分則係直行向下，二者
      亦有差別，足見改寫處之印文，與上訴人自認為真正之金額欄、發票人簽章欄
      等二處之印文並非相同，是除被上訴人能另行舉證改寫處之印文為真正外，自
      不能令上訴人依發票日改寫後之文義負責。
(三)、證人即自上訴人處取得系爭支票之背書人甲○○於原審九十一年十月二十二日
      行言詞辯論時、本院受命法官九十二年一月二十三日行準備程序時，雖證稱：
      被告因曾陸續向伊調現，共積欠三十五萬元，系爭支票係用以充抵其中十五萬
      元之欠款，上訴人交付系爭支票時發票日即已改寫蓋章完畢，伊並未作任何更
      動云云，惟證人甲○○既係系爭支票之背書人，復係上訴人指陳違反約定將系
      爭支票轉讓他人之人，甲○○於本案之利害關係至巨，已難期其所述不利於上
      訴人之證言為真實，且經本院受命法官於同日行準備程序時將證人甲○○、被
      上訴人隔離訊問之結果，證人甲○○證稱：「 (問：被上訴人如何取得支票？
      )．．．我欠丙○○五十萬元約三年了，我是拿系爭支票清償債務，我跟他借
      錢投資建築業．．．」；「 (問：到底欠被上訴人多少錢？)共五十萬元，一
      次借的，只有還利息，本金一直欠著，應該是三年前左右借的，我只有跟他借
      過一筆的錢」；「 (問：有無表示借款的原因？)我有跟他講我是跟人家合夥
      要蓋房子，錢是我自己要用的，我有跟他說是自己要用的，我都沒有幫別人跟
      被上訴人調錢」云云；被上訴人則陳稱：「 (問：如何取得系爭支票？)「．
      ．．因為他跟我借錢，現在還欠我八十萬元左右，大概四、五年前陸續借的，
      最後的借款應是在兩、三年前，他借錢說要幫別人調錢，至於幫誰調錢不清楚
      ，他每次都說是朋友須要錢，我就沒有過問了．．．」；「 (問：證人共向你
      調過幾次錢？)共兩三次，我印象中有還過一次，現在欠錢到底是五十萬、六
      十萬要看筆記本才清楚」云云等情節相互核對，二人無論就借款之次數僅一次
      抑或二、三次？借款之原因係替他人調現抑或供自己投資建築業用？借款本金
      是否曾有部分清償？積欠借款餘額究係五十萬元或八十萬元？之供證均大相逕
      庭，互相鑿枘，顯有瑕疵，證人甲○○之證述，亦不足以作為有利於被上訴人
      之判斷。此外，被上訴人就系爭支票上發票日之改寫，係出自於上訴人所為或
      同意改寫之事實，復未能另行舉證以實其說，自不能令上訴人依改寫後發票日
      之文義負責，上訴人當僅須依改寫前之發票日即八十八年十一月十日原有文義
      負責 (參照票據法第十六條第一項前段)。
(四)、上訴人就系爭支票既僅須依改寫前之發票日即八十八年十一月十日原有文義負
      責，則被上訴人票據上之權利應自發票日起算，一年間不行使，即八十九年十
      一月九日因時效而消滅，而被上訴人係於九十一年五月二十七日始對上訴人聲
      請發支付命令，有本院收發室收狀章附於原審卷宗內之聲請支付命令狀可稽，
      是被上訴人票據上之權利早已罹於時效消滅，上訴人為時效抗辯，拒絕給付票
      款，於法有據，從而被上訴人本於票據之法律關係請求上訴人給付十五萬元票
      款及自付款提示日起算之法定遲延利息，為無理由，不應准許。原審判決上訴
      人應給付十五萬元票款及法定遲延利息，並依職權為假執行之宣告，容有未洽
      ，上訴意旨指摘原判決不當，求予廢棄改判，為有理由，自應由本院予以改判
      如主文第二項所示。
五、本件事證已臻明確，兩造其餘之攻擊防禦及證據調查，核與本案之結果不生影響
    ，爰不一一審酌論列，併此敘明。
六、據上論結，本件上訴為有理由，依民事訴訟法第四百三十六條之一第三項、第四
    百六十三條、第四百五十條、七十八條，判決如主文。
中      華      民      國        九十二    年      四      月    四    日
                                  台灣台中地方法院民事第一庭
~B審判長法      官  林清鈞
~B      法      官  陳宗賢
~B      法      官  劉長宜
右為正本係照原本作成。
不得上訴。
中      華      民      國        九十二    年      四      月    四    日
~B法院書記官


司法院資訊處製作；財團法人民間司法改革基金會備份。
